【裁判字號】    90,上訴,1676
【裁判日期】    900820
【裁判案由】    偽造有價證券
【裁判全文】
臺灣高等法院刑事判決                            九十年度上訴字第一六七六號
    上  訴  人  臺灣臺北地方法院檢察署檢察官
    被      告  甲○○
    指定辯護人  丙○
右上訴人因被告偽造有價證券案件，不服臺灣臺北地方法院九十年度訴緝字第二一號
，中華民國九十年四月二十五日第一審判決（起訴案號：臺灣臺北地方法院檢察署八
十九年度偵緝字第二四０號）提起上訴，本院判決如左：
    主  文
上訴駁回。
    理  由
一、公訴意旨略以：被告甲○○意圖為自己不法之所有，於民國八十七年八月十五日
    ，先則，意圖供行使之用，偽立乙○○印文、署押為共同發票人，金額為新台幣
    （下同）四十萬元之本票一紙，繼之，持前開本票向今鼎交通有限公司（址設台
    北市○○路二二一號，下稱今鼎公司）租用ＢＷ—七０九號營業小客車，得手後
    ，供己使用，因認被告甲○○涉犯刑法第二百零一條第一項之偽造有價證券罪嫌
    。
二、按犯罪事實應依證據認定之，無證據不得推定其犯罪事實。又不能證明被告犯罪
    者，應諭知無罪之判決，刑事訴訟法第一百五十四條、第三百零一條第一項分別
    定有明文。又事實之認定，應憑證據，如未能發現相當證據，或證據不足以證明
    ，自不能以推測或擬制之方法，為裁判基礎（最高法院四十年台上字第八六號判
    例參照）；而告訴人之告訴，係以使被告受刑事訴追為目的，是其陳述是否與事
    實相符，仍應調查其他證據以資審認（最高法院五十二年台上字第一三００號判
    例參照）。且認定犯罪事實所憑之證據，雖不以直接證據為限，間接證據亦包括
    在內，然而無論直接證據或間接證據，其為訴訟上之證明，須於通常一般之人均
    不致有所懷疑，而得確信其為真實之程度者，始得據為有罪之認定，倘其證明尚
    未達到此一程度，而有合理之懷疑存在而無從使事實審法院得有罪之確信時，即
    應由法院為諭知被告無罪之判決（最高法院七十六年台上字第四九八六號判例參
    照）。而刑法上所謂偽造有價證券罪，以無權簽發之人冒用他人名義簽發為要件
    ，如果行為人基於本人之授權，或其他原因有權簽發者，則與無權之偽造行為不
    同（最高法院五十三年台上字第一八一０號判例意旨參照）。
三、公訴人認被告涉有右揭犯行，不外以告訴人今鼎公司代表人丁○○之指訴，並經
    被害人乙○○證述屬實，復有偽造之本票一紙影本附卷等為其論據。
四、惟查：訊據被告固不否認有於告訴人今鼎公司代表人丁○○所指訴之前開時間，
    以「乙○○」及自己名義共同簽發發票日為八十七年八月十五日，票面金額為四
    十萬元之本票一紙，持向告訴人公司租用ＢＷ—七０九號營業小客車一部，與告
    訴人此部分指訴之情節相符。然堅決否認有任何偽造有價證券之犯行，辯稱：伊
    是因為向告訴人公司租計程車，於租車簽填契約書所附之空白本票上，以自己及
    胞姊「乙○○」名義為共同本票發票人，但有經乙○○同意使用印章，且該印章
    為乙○○所交付，伊是經過乙○○授權，並非無授權而偽造本票等語。
五、經查：
（一）、被告甲○○持向告訴人今鼎公司租用ＢＷ—七０九號營業小客車，使用發票
        日為八十七年八月十五日、票面金額四十萬元、發票人為甲○○及「乙○○
        」之本票一紙，被告確係經過乙○○授權，始以乙○○之名義簽發該紙本票
        ，且印章亦是乙○○交付並同意被告使用乙節，已經證人乙○○於原審審理
  時結證在卷。
（二）、雖證人乙○○於檢察官訊問時證稱：伊無能力幫他還錢，本票的事伊不知道
        ，從去（八十八）年七月之後，他就不見了，沒連絡等語（見八十九年偵緝
        字第二四０號卷第三十一頁反面筆錄）。然渠於原審則證稱：「（提示八十
        七年八月十五日的本票－是否妳簽的？）那是我授權給我弟弟簽的，因為那
        時候我在忙，我也把印章交給他」、「（妳知道你弟弟和別人租車子開？我
        知道。」、「（為何妳在地檢署時，妳說不知道？）因為我弟弟有二件事情
        ，另外一件事情，是買計程車的事情，我以為是那件事情」等語（見原審九
        十年三月二十六日訊問筆錄），前後所供已相齟齵，衡之有三種情形，１、
        證人乙○○於偵查中所述屬實，於原審所供非實，則被告甲○○涉犯刑法第
        二百零一條第一項之偽造有價證券罪嫌。２、證人乙○○於原審中所述屬實
        ，於偵查所供非真，則其於偵查中所陳要係無能力或不願意為被告擔負債務
        ，遂否認授權被告簽發本票，被告甲○○即無觸犯刑法第二百零一條第一項
        之偽造有價證券罪責。３、證人乙○○於原審及偵查中所述均屬實，則被告
        甲○○亦無觸犯刑法第二百零一條第一項之偽造有價證券罪責可言。就２、
        ３之情形，認定被告無罪，固無問題；就１之情形，一則，用於本票之印章
        無從證明非證人乙○○所有；二則，告訴人代表人丁○○到庭陳稱：伊新進
        的員工陳連益和被告一起到宜蘭去找被告姐姐即證人乙○○對保，因為新進
        員工沒有經驗，在車上等，讓被告到屋裡面去，後來被告就把本票拿出來，
        嗣因為被告搬家了，找不到被告，所以我才交給律師，後來覺得簽名的筆跡
        同一人，才要求檢察官鑑定筆跡等語（見原審八十九年三月十四日訊問筆錄
        ）；此外，除證人乙○○於偵查中不利於被告之證詞外，經查並無其他不利
        於被告之事證，則本件無論直接證據或間接證據，其為訴訟上之證明，於通
        常一般之人均非已達不致有所懷疑，而得確信其為真實之程度者，就此，自
        不得據為被告有罪之認定，自應為被告無罪之判決。
六、原審為被告無罪之判決，洵無不當，公訴人上訴意旨略以：（一）、證人乙○○
    確於偵查中明白證述其對於被告使用其印章之事並不知情，雖其復於審判中改口
    稱因記憶有誤，而為對被告不利之證述，惟按證人乙○○於偵查時之記憶相較於
    審判時之記憶，當較清晰，而較為可採，且倘依證人所述係記憶有誤而為，則依
    證人與被告係姐弟之關係，為免攀誣，其當會在偵查時，表明曾授權被告使用印
    章之事實，並表明與被告間存在之爭執事實，迺竟於偵查時無片語提及曾授權被
    告使用印章之事，此實與經驗法則不符；（二）、另告訴人之代表人丁○○既稱
    陳連益當時未與被告進入乙○○之住處，則此項陳述，自亦無法佐證當天被告曾
    與證人見面，或提及授權使用印章之事，而無由依此推論證人於審判時之證述為
    真正；（三）、又衡情，倘被告已得證人乙○○同意伊使用印章之授權，則伊大
    可自行代「乙○○」刻印使用即可，又何必勞師動眾地帶同告訴人之員工自臺北
    市信義區遠至乙○○位於宜蘭之住處尋求乙○○簽發系爭本票？（四）、再依告
    訴人之代表人所述，告訴人之員工既已陪同被告遠至宜蘭當地等候，而花費相當
    之時間，則衡情又何來「時間緊迫」，而須由乙○○在自己之住處將印章交由被
    告開立本票？凡此，均足認證人乙○○於審理時所為之證述與經驗法則有違，而
    不可採，迺原審竟採認此等違背經驗法則之證述，依前開見解，自難認適法云云
    ，或非無見，然「罪疑惟輕」，本件為被告無罪之判決，洵無不當已如前述，公
    訴人之上訴非有理由，應予駁回。
據上論斷，應依刑事訴訟法第三百六十八條，判決如主文。
本案經檢察官沈世箴到庭執行職務。
中    華    民    國    九十    年      八      月          二十        日
                              臺灣高等法院刑事第二十一庭
                                  審判長法  官  葉  騰  瑞
                                        法  官  莊  明  彰
                                        法  官  江  國  華
右正本證明與原本無異。
如不服本判決應於收受送達後十日內向本院提出上訴書狀，其未敘述上訴之理由者並
得於提起上訴後十日內向本院補提理由書（均須按他造當事人之人數附繕本）。
                                        書記官  吳  碧  玲
中      華      民      國    九十    年      八    月        二十二    日


司法院資訊處製作；財團法人民間司法改革基金會備份。
